【裁判字號】    92,台非,158
【裁判日期】    920430
【裁判案由】    違反麻醉藥品管理條例
【裁判全文】
最高法院刑事判決                                九十二年度台非字第一五八號
    上  訴  人  最高法院檢察署檢察總長
    被      告  甲○○
右上訴人因被告違反麻醉藥品管理條例案件，對於台灣高等法院中華民國九十一年三
月二十二日第二審確定判決（九十一年度上訴字第一五四號，起訴案號：台灣板橋地
方法院檢察署八十三年度偵字第一九七三二號），認為違法，提起非常上訴，本院判
決如左：
    主  文
上訴駁回。
    理  由
非常上訴理由稱：按犯罪事實應依證據認定之，無證據不得推定其犯罪事實。又不能
證明被告犯罪者，應諭知無罪之判決，刑事訴訟法第一百五十四條、第三百零一條第
一項分別定有明文。又事實之認定，應憑證據，如未能發現相當證據，或證據不足以
證明，自不能以推測或擬制之方法，為裁判基礎，最高法院四十年台上字第八六號著
有判例可資參照；又所謂證據，係指超越一切合理之可疑，足以認定被告確有犯罪行
為之積極事證而言。苟依現存之積極事證，就起訴意旨所指被告犯罪之待證事實，尚
非不得為其他較有利被告之推斷，本諸罪疑之法則，自難謂該事證已適合於被告犯罪
事實之認定。次按認定犯罪事實須憑積極證據，卷存證據資料不足以積極證明犯罪事
實時，被告並不負自證其為無罪之責任。且認定犯罪事實所憑之證據，雖不以直接證
據為限，間接證據亦包括在內，然而無論直接證據或間接證據，其為訴訟上之證明，
須於通常一般之人均不致有所懷疑，而得確信其為真實之程度者，始得據為有罪之認
定，倘其證明尚未達到此一程度，而有合理之懷疑存在而無從使事實審法院得有罪之
確信時，即應由法院為諭知被告無罪之判決，最高法院七十六年台上字第四九八六號
亦著有判例足參。經查本件被告甲○○自警訊至法院一、二審審理中均堅決否認有販
賣安非他命之犯行，僅供承扣案之安非他命係供自身吸用；次查扣案一百五十五公克
安非他命、錫箔紙及吸食器，固係經同案被告吳秀良自白為己有，供吸食之用；至於
其他扣案電子秤、分裝器、塑膠袋等，則均為被告夫妻當初向「陳自強」之人購買安
非他命時，陳某臨時借放，卻迄今未取走，並非被告甲○○、吳秀良夫妻所有。若該
扣案之電子秤、分裝器、塑膠袋等為被告二人販賣安非他命之工具，則必常常使用，
且與安非他命同放一處，始合常理。惟該非屬被告所有之物均置放被告住處一樓存放
雜物之帆布袋內，未與安非他命置放一處，此情業據警員范邱東到庭證稱：「是分開
搜出來的，沒有放在一起，我們有十多人去，分開搜出的」（詳見台灣板橋地方法院
八十四年度訴字第一二七四號被告吳秀良案，八十四年九月十二日審判筆錄），顯見
被告夫妻並未以之為販賣工具，遑論有何販賣安非他命之意圖。原判決僅憑扣案之安
非他命等物，遽然擬制推論被告等既為夫妻關係，應屬共同基於販賣安非他命之犯意
，而持有安非他命，實有認定犯罪事實不依證據之違法。另按刑法上之共同正犯，以
有犯意連絡及行為分擔為要件。所謂犯意連絡乃指以自己共同犯罪之意思而參與犯罪
或謀議，故而共同正犯之行為人必先具有共同犯罪之「認識」而後方有犯意連絡可言
。本件原確定判決認定被告甲○○與吳秀良二人就意圖販賣而持有安非他命之犯行應
負共同正犯之罪責。然查原判決所指之共犯即被告之配偶吳秀良業經台灣高等法院於
民國九十一年十月三十日九十一年度重上更(三)字第一二九號判決，以「被告自警訊迄
本院均堅詞否認有販賣安非他命之不法犯行，且遍查全卷關於買主、非法販賣之數量
、價額及獲利多寡等資料，均付闕如，是亦無任何積極證據足以證明被告確有販賣毒
品犯行」而判決無罪，共犯對象已消失，顯不能成立共同正犯；況原判決就被告二人
彼此之間，如何具有犯意聯絡及行為分擔，或就二人如何有以自己共同犯罪之意思，
事先同謀而由其中一人實施犯罪，未於理由中述憑以認定之證據，徒以上開安非他
命為甲○○與吳秀良所有，進而推定二人間有意圖販賣而非法持有之犯意連絡及行為
分擔。且未詳確記載其分裝後擬以何價格出售？有若干差價可賺取？非但不足以判斷
被告有共同販賣安非他命之意圖，且在理由內亦未說明其憑以認定被告二人有何營利
目的之證據，實有判決理由不備之違法等語。
惟查原判決認定被告有事實欄所載之犯行，因而撤銷第一審判決，改判論處被告共同
意圖販賣而持有化學合成麻醉藥品罪刑，係依憑被告之妻吳秀良於警訊時供稱：警方
在其住宅內查獲之安非他命及吸食器、磅砰、空塑膠袋等物均屬其丈夫甲○○所有等
語，以及吳秀良於第一審法院供稱：安非他命係伊以新台幣（下同）九萬五千元向陳
自強買入等語，佐以卷附搜索扣押筆錄、法務部調查局檢驗通知書及扣案之安非他命
十大包（淨重一五五‧七四公克）、分裝器三支、分裝塑膠袋二大包、電子秤一個等
事證，為其論罪之基礎。並明：吳秀良嗣後雖於第一審法院改稱扣案之電子秤係「
陳自強」所寄放云云，然倘該電子秤確為「陳自強」所寄放，何以長久時間未聯絡取
回，且吳秀良果係為推卸刑責，儘可於警訊之初陳明該物係陳自強所有，而無推諉至
其夫即被告身上之理，足認該電子秤確為被告所有供分裝安非他命之用無訛。又從被
告及其妻一次購入九萬五千元之安非他命，並用電子秤、分裝器、塑膠袋分成十大包
，數量多達一百五十五公克有餘等情，雖無證據證明其等係自始本於販賣營利之意思
而販入，惟彼等係於持有中另行起意意圖販賣營利而予以分裝、伺機出售，自甚明顯
，雖因被告否認犯罪，而難以認定其實際意圖販賣之價格，然參酌安非他命價值不菲
，取得不易，非法販賣刑責甚重，被告等將購入之毒品予以精心分裝，藏匿等情，顯
係本於販賣營利之意圖而持有，甚屬明顯。雖警員范邱東於第一審法院證稱：安非他
命係與電子秤、分裝器在不同處所搜獲等語，然既均存放在被告住宅，因安非他命係
藥品自應放置陰冷乾燥處所，與分裝用具分置不同處所，乃當然之理，該等物品藏放
地點非在同一處所，顯然不足為有利於被告之論據。被告辯稱扣案之安非他命係其妻
吳秀良購入供伊夫婦二人自身吸用，無意圖販賣情事云云，係事後圖卸刑責之詞，要
無足採，被告與其妻意圖販賣而持有安非他命，二人間有犯意聯絡及行為分擔，應論
為共同正犯等理由綦詳。又按認定犯罪事實所憑之證據，不僅指直接證據而言，間接
證據亦包含在內。原判決綜核上開各種間接證據，依其所得心證而為事實之判斷，其
判斷既難指為顯違事理，即不容指為違法（最高法院二十九年上字第三三六二號判例
意旨參照）。查被告與吳秀良兩人為夫妻，吳秀良復供承本案毒品係被告所有，且伊
曾參與販入及共同吸用等分擔行為，原審因而依上述間接證據推論被告夫妻為本案共
同正犯，亦與經驗法則無違。再，縱吳秀良嗣後經原審法院於九十一年十月三十日以
九十一年度重上更(三)字第一二九號判決無罪在案（該案因檢察官提起第三審上訴，現
在本院審理中，尚未確定），亦難遽指原判決有認定事實不依證據或判決不備理由之
違法，非常上訴意旨就原確定判決已詳論駁事項徒憑己見，指摘原判決有上開違法，
尚難認為有理由，應予駁回。
據上論結，應依刑事訴訟法第四百四十六條，判決如主文。
中      華      民      國    九十二    年      四      月     三十     日
                              最高法院刑事第十一庭
                                  審判長法官  呂  潮  澤
                                        法官  白  文  漳
                                        法官  陳  世  雄
                                        法官  孫  增  同
                                        法官  林  開  任
      右正本證明與原本無異
                                              書  記  官
中      華      民      國    九十二    年      五      月      五      日


司法院資訊處製作；財團法人民間司法改革基金會備份。
